【裁判字號】    99,家訴,22
【裁判日期】    991014
【裁判案由】    履行遺囑
【裁判全文】
臺灣臺東地方法院民事判決              99年度家訴字第22號
原      告  庚○○
被      告  行政院戊○○○○官兵輔導委員會臺東縣榮民服務
            處
法定代理人  丁○○
訴訟代理人  甲○○
上列當事人間請求確認遺囑真正事件，本院於民國99年9月30日
言詞辯論終結，判決如下：
    主  文
確認儀二學於民國九十八年二月五日所立如附件所示之代筆遺囑
為真正。
訴訟費用由被告負擔。
    事實及理由
壹、程序方面：
一、按訴狀送達後，原告不得將原訴變更或追加他訴。但請求之
    基礎事實同一，或不甚礙被告之防禦及訴訟之終結者，不在
    此限。民事訴訟法第255條第1項第2款、第7款定有明文。本
    件原告原起訴請求被告履行如附件所示代筆遺囑，嗣於訴訟
    進行中變更應受判決事項之聲明為請求確認儀二學於民國98
    年2月5日所立如附件所示之代筆遺囑為真正，因其基礎事實
    相同，且不甚礙被告之防禦及訴訟之終結，按諸上開說明，
    原告所為訴之變更，於法即無不合，應予准許。
二、又確認法律關係之訴，非原告有即受確認判決之法律上利益
    者，不得提起之，確認證書真偽或為法律關係之基礎事實存
    否之訴，亦同；前項確認法律關係基礎事實存否之訴，以原
    告不能提起他訴訟者為限，民事訴訟法第247條第1項、第2
    項分別定有明文。本件原告主張遺囑人儀二學生前於98年2
    月5日立有如附件所示遺囑（下稱系爭遺囑），表明於其死
    亡後願將一切遺產贈與原告，善後亦交由原告全權處理等情
    ，惟此為被告所否認，致原告私權有受侵害之危險，此項法
    律關係發生之基礎事實所生不妥之狀態自得以確認判決方式
    除去，是以原告提起本件確認系爭遺囑為真正之訴，有即受
    確認判決之法律上利益，合先敘明。
貳、實體方面：
一、原告起訴主張：原告與遺囑人儀二學雖無親戚關係，但儀二
    學自退伍之後就與原告之家人同住，迄今已二十幾年了，其
    生活起居均由原告照顧，甚至出遠門時，也會將所有東西交
    代原告保管，嗣儀二學於98年2月5日委由見證人乙○○代筆
    遺囑，將其一切遺產贈與原告，旋於同年月19日因病死亡，
    原告乃依上開遺囑意旨請求被告交付遺贈物，然被告因無法
    審認該遺囑之真偽，遂於99年6月24日以東縣服字第0990002
    582號函覆略以「...請另依法向司法機關聲請確認遺囑真正
    」等語，為此依民事訴訟法第247條之規定，請求確認系爭
    遺囑為真正。並聲明：(一)確認儀二學於98年2月5日所立之代
    筆遺囑為真正；(二)訴訟費用由被告負擔等語。
二、被告聲明求為判決：原告之訴駁回。並抗辯：該代筆遺囑未
    經公證，無法確認其真偽等語。
三、得心證之理由：
    查遺囑人儀二學於98年2月19日死亡時，留有臺灣銀行臺東
    分行存款遺產新臺幣407,869元及港幣78元、人民幣0.16元
    、泰幣49元等情，為兩造所不爭執，並有儀二學之除戶謄本
    、亡故榮民個人資料卡及稅務電子閘門財產所得調件明細表
    在卷可佐，堪信為真實。是本件兩造所爭執者，厥為系爭遺
    囑是否真正。茲述如后：
  (一)按「代筆遺囑，由遺囑人指定三人以上之見證人，由遺囑人
    口述遺囑意旨，使見證人中之一人筆記、宣讀、講解，經遺
    囑人認可後，記明年、月、日及代筆人之姓名，由見證人全
    體及遺囑人同行簽名，遺囑人不能簽名者，應按指印代之，
    民法第1194條定有明文。」；次按「....由該法條文義觀之
    ，若代筆遺囑事實上業經筆記、宣讀、講解，且經遺囑人認
    可，並已記明年月日，及代筆人之姓名，僅未記明「經宣讀
    、講解及遺囑人認可」等字樣，對代筆遺囑之效力，似不生
    影響。」【司法院76台秘台廳(一)字第01247號參照】。
  (二)本件原告上開主張，業據其提出行政院戊○○○○官兵輔導
    委員會臺東縣榮民服務處99年6月24日東縣服字第099000258
    2號函及系爭遺囑各1份為證，並有儀二學除戶謄本、亡故榮
    民個人資料卡及稅務電子閘門財產所得調件明細表等件在卷
    可考。
  (三)本院為查明系爭遺囑是否真正，經隔離訊問證人即代筆遺囑
    書寫及見證人乙○○具結證稱：系爭遺囑係伊所書立，伊與
    原告之女兒是同事，某日下午原告之女打電話給伊，叫伊前
    往其位在花蓮縣新城鄉嘉里村住處幫忙寫遺囑；立遺囑當天
    ，儀二學之身體很虛弱但意識清楚，手一直發抖，說話有點
    喘不過氣，氣很虛，當時尚有見證人丙○、己○○及原告與
    其女兒在場，遺囑內容係按照儀二學之意思擬定，儀二學有
    事先說要如何書寫，並表示希望原告能夠幫忙辦理後事，伊
    書寫後有念給儀二學聽，儀二學先講，伊寫後再念給儀二學
    聽；證人即見證人丙○結證：我與原告女兒是同事，經常會
    到原告位在臺東縣東河鄉住處，因此認識儀二學；系爭遺囑
    係伊親自簽名無訛，該遺囑係於98年2月初某日晚上8、9時
    許，在原告女兒位在花蓮縣新城鄉嘉里村住處一樓客廳所立
    ，當時現場有原告及其女兒、儀二學、乙○○、己○○與伊
    ；系爭遺囑是乙○○所書立，儀二學表示拉肚子好久，第二
    天要到慈濟醫院就診，並謂年紀已大，這次去醫院後不知道
    會如何，很多人去了就沒有再回來，儀二學表示怎麼辦，並
    說若沒有再回來，要將所有的事情全權委託原告處理，伊告
    知儀二學若未經他人見證不行，並向儀二學提議找其他人來
    見證，當時儀二學說話還好，但比較沒有力氣，之後原告女
    兒打電話給乙○○、己○○到場，到場之後，儀二學也告知
    其二人若到醫院就診後未再回來，就委託原告處理身後之事
    ，尚有一些錢要全給原告；系爭遺囑立書人並非儀二學親自
    簽名，是乙○○所代簽，遺囑人表示手在抖，寫不好，因此
    請乙○○代簽，並親自蓋手印；儀二學有完整口述遺囑內容
    ，書立後還要求乙○○唸一遍給遺囑人聽，遺囑完成前，伊
    與乙○○、己○○均始終在場等語；證人即見證人己○○證
    稱：系爭遺囑係伊親自簽名；去年某日伊吃完晚飯後接到原
    告女兒電話，告知有事情請伊前往位於花蓮縣新城鄉嘉里村
    住處，現場有原告、遺囑人、乙○○、丙○等人在場，伊至
    該處時原本在瞭天，其間談到儀二學身體狀況不太好，又講
    到後事的事情，大家建議可以先立遺囑，以後大家好做事；
    立遺囑當天，儀二學身體狀況很虛，但可以說一些話，儀二
    學大部分都是在聽渠等說話，並表示說他自己拉肚子已經很
    久了，儀二學說話仍完整；系爭遺囑是由乙○○所書立，遺
    囑內容係由儀二學唸，再由乙○○寫，速度很慢，當時儀二
    學有大概先講遺囑內容，再由乙○○書立，書立之後再唸給
    儀二學聽，儀二學看了很久，表示就這樣，系爭遺囑立書人
    「儀二學」，並非遺囑人親自簽名，係由乙○○所簽，因儀
    二學表示乙○○所寫的字好漂亮，就請乙○○簽立，再親自
    捺印等語明確（參見本院卷第21至30頁），經核與原告上述
    主張相符。揆諸上開事證，併參以前揭司法院決議所示意旨
    ，堪認系爭遺囑書立之經過，符合前揭法律規定要件，於法
    並無不合。
  (三)綜上所述，系爭遺囑確係遺囑人儀二學於98年2月5日當天由
    代筆人乙○○依其口述遺囑意旨筆記、宣讀、講解，該系爭
    遺囑符合民法第1194條所定代筆遺囑之法定要件，自屬有效
    。從而，原告請求確認系爭遺囑為真正，為有理由，應予准
    許。
、訴訟費用負擔之依據：民事訴訟法第78條。
中    華    民    國    99    年    10    月    14    日
                    家事法庭法  官  康文毅
以上正本係照原本作成。
如對本判決上訴，須於判決送達後20日之不變期間內，向本院
提出上訴狀。
中    華    民    國    99    年    10    月    14    日
                            書記官  高美枝

司法院資訊處製作；財團法人民間司法改革基金會備份。
